【裁判字號】    99,台上,5318
【裁判日期】    990826
【裁判案由】    偽造文書
【裁判全文】
最高法院刑事判決            九十九年度台上字第五三一八號
上  訴  人  甲○○
上列上訴人因偽造文書案件，不服台灣高等法院中華民國九十七
年十一月十三日第二審判決（九十七年度上訴字第四七五一號，
起訴案號：台灣板橋地方法院檢察署九十六年度偵字第二九七０
三號），提起上訴，本院判決如下：
    主  文
原判決關於行使偽造私文書部分撤銷，發回台灣高等法院。
其他上訴駁回。
    理  由
一、撤銷發回（行使偽造私文書）部分：
原審認定上訴人甲○○有原判決所援引第一審判決事實欄（下稱
事實欄）一所載行使偽造私文書之犯行，因而維持第一審此部分
論處上訴人行使偽造私文書，足以生損害於公眾及他人罪刑（處
有期徒刑五月，如易科罰金，以新台幣一千元折算一日）之判決
，駁回上訴人此部分在第二審之上訴，固非無見。
惟查：(一)、科刑之判決書須將認定之犯罪事實詳記於事實欄，然
後於理由內逐一說明其憑以認定之證據，使事實與理由兩相一致
，方為合法。倘若理由說明與事實記載不相符合，即屬判決理由
矛盾，其判決當然為違背法令。本件事實欄記載：「甲○○……
利用黃陳甚年老體弱（民國二十一年十一月四日生），不良於行
，且對於外界事物之認知能力遠較一般人為低之情形下，……基
於行使偽造私文書之犯意，……攜同黃陳甚至台北市○○路郵局
，以黃陳甚之郵局存摺遺失為由，代為填寫虛偽不實之郵局儲金
簿（下稱郵局存摺）掛失補副聲請書後，再令黃陳甚按捺指印以
表示係黃陳甚本人申請辦理，復交付『黃陳甚』之印章予不知情
之承辦人員陳尚義，蓋用『黃陳甚』之印文，致陳尚義誤信為真
實，而將原黃陳甚之郵局存摺註銷。」等情（見第一審判決第一
頁之事實欄一），如果無訛，上訴人係利用其母黃陳甚年老體弱
，不良於行，且對於外界事物之認知能力遠較一般人為低之情形
下，辦理郵局存摺遺失補發，並非認定「黃陳甚不知情」。惟原
判決所引據之第一審判決理由欄卻記載：「被告刻意隱瞞黃陳甚
……郵局存摺……並未遺失之事，而利用『不知情』之黃陳甚一
同前往辦理上開……郵局存摺遺失補發。」等語（見第一審判決
第三頁第十七行至第二十行）。則上開理由之說明與事實欄記載
不盡相符，顯有判決理由矛盾之違法。(二)、刑法第二百十條之偽
造私文書，以無製作權之人，冒用他人名義而製作該文書為要件
之一。如果行為人基於他人之授權委託，即不能謂無製作權，自
不成立該條之罪。觀諸原審認定上訴人所偽造之「郵局儲金簿掛
失補副申請書」，係以「黃陳甚」之名義申請，其上申請人欄並
有黃陳甚本人臨櫃按捺之指紋，且蓋上「黃陳甚」之印章，有該
申請書可考（見九十六年度他字第六五五八號偵查卷第四十五之
二頁），足證上訴人辦理補發黃陳甚郵局存摺時，黃陳甚本人有
在場，且上開申請書上「黃陳甚」按捺之指紋為真正。而原判決
記載之前揭事實，如果無誤，亦認上訴人係代黃陳甚填寫前述申
請書，且黃陳甚在場，並親自按捺指紋。準此以觀，上訴人所稱
伊係經黃陳甚同意代黃陳甚申請補發郵局存摺而製作上開申請書
乙節，是否屬實？又上訴人以黃陳甚名義，製作上開申請書，是
否合於偽造私文書罪之要件？自非毫無疑問。原審對於上訴人是
否冒用黃陳甚名義製作上述申請書，尚未調查明確，即遽以論科
，委嫌速斷。上訴意旨，執此指摘原判決此部分違法，非無理由
，應認關於行使偽造私文書部分有撤銷發回更審之原因。
二、使公務員登載不實文書部分：
按上訴得對於判決之一部為之，未聲明為一部者，視為全部上訴
，刑事訴訟法第三百四十八條第一項定有明文。上訴人對原判決
不服，提起上訴，未聲明為一部上訴，依前開規定，應視為全部
上訴。又同法第三百七十六條所列各罪之案件，經第二審判決者
，不得上訴於第三審法院，法有明文。本件上訴人所犯使公務員
登載不實文書罪部分，原審係依刑法第二百十四條論處罪刑，核
屬刑事訴訟法第三百七十六條第一款之案件。依前揭說明，既經
第二審判決，自不得上訴於第三審法院，上訴人復提起上訴，顯
為法所不許，此部分應予以駁回。
據上論結，應依刑事訴訟法第三百九十七條、第四百零一條、第
三百九十五條前段，判決如主文。
中    華    民    國  九十九  年    八    月  二十六  日
                      最高法院刑事第十三庭
                          審判長法官  賴  忠  星
                                法官  呂  丹  玉
                                法官  吳      燦
                                法官  蔡  名  曜
                                法官  葉  麗  霞
本件正本證明與原本無異
                                      書  記  官
中    華    民    國  九十九  年    八    月   三十   日
                                                      V

司法院資訊處製作；財團法人民間司法改革基金會備份。
